臺灣臺北地方法院民事判決　　　　　　　90年度訴字第2819號
原　　　告　乙○○
訴訟代理人　蕭明哲律師
複　代理人　賴傳智律師
被　　　告　甲○○
訴訟代理人　丁中原律師
　　　　　　李采霓律師
複　代理人　蔡英雌律師
上列當事人間給付工程款事件，本院於民國94年7月12日言詞辯
論終結，判決如下：
    主      文
原告之訴及假執行聲請均駁回。
訴訟費用由原告負擔。
    事實及理由
一、原告主張：兩造於民國88年12月2日簽訂設計合約書，由伊
    為被告位於台北市○○路188巷37號14及15樓房屋（下稱系
    爭房屋）進行室內設計規劃，設計費用為新台幣（下同）
    0000000元。嗣於89年1月7日兩造簽訂工程承攬合約，由伊
    為被告承作系爭房屋室內裝潢工程（不含拆除泥作、木作材
    料，下稱系爭工程），工程總價款為4,500,000元，嗣因被
    告自行購買沙發750,000元，故兩造協議扣除500,000元，系
    爭工程款合意變更為4,000,000元。系爭工程因不含木作材
    料，伊應被告要求代購木作材料費用735107元，另被告又要
    求追加工程部分計0000000元，上列設計費用及工程費用總
    計為0000000元，扣除被告已給付之0000000元，被告尚應給
    付伊4,715,763元。伊於90年1月12日完工後，被告至今仍未
    給付上列工程款，爰依設計合約書及承攬契約之法律關係，
    提起本訴等情。並於本院聲明：(一)被告應給付原告4,715,76
    3元，及加計自起訴狀繕本送達翌日起算之法定遲延利息。
    (二)願供擔保請准宣告假執行。
二、被告則以：系爭房屋拆除工程於89年3月28日前即已完成，
    係因原告自己遲延施工致工程延宕，且本件工程因原告逾期
    工程已達11個月有餘，而使伊受有相當租金損害計1,540,00
    0元（每月租金140,000元），應自工程款中扣減之。伊除追
    加三個鋁門窗更新工程及魚缸櫃外，並未為其他追加工程，
    且原告施作系爭工程有多項瑕疵，仍未補正瑕疵，若自行僱
    工需支出修理費用計1,432,979元，亦未通知伊驗收，故伊
    請求減少報酬並以上列金額為抵銷等語，資為抗辯。並於本
    院聲明：(一)原告之訴及假執行聲請均駁回。(二)如受不利之判
    決，願供擔保請准宣告免為假執行。
三、查，兩造於88年12月2日簽訂設計合約書，由原告為被告系
    爭房屋進行室內設計規劃，設計費用為180,000元。嗣於89
    年1月7日兩造簽訂工程承攬合約，由原告為被告承作系爭工
    程（不含拆除泥作、木作材料），工程總價款為4,500,000
    元，嗣因被告自行購買沙發750,000元，故兩造協議扣除500
    ,000 元，系爭工程款合意變更為4,000,000元等情，有卷附
    設計合約書、工程承攬合約書、報價單等件為證（見本院卷
    第8至20頁），並為兩造所不爭執，堪信為真。
四、本件應審究者為(一)本件原告請求金額是否有據？(二)被告請求
    減少報酬是否有據？(三)被告抵銷抗辯是否成立？茲分別論述
    如下：
(一)、本件原告請求金額是否有據？
  1.設計費180,000元部分：
    (1)、觀諸兩造簽訂設計合約書約定：「．．．茲委託乙方（
        指原告）設計甲方坐落．．．房屋之室內設計規劃工程
        壹件計80坪，雙方同意設計費用．．．，計新台幣壹拾
        捌萬元整，特訂合約如左：．．．第二條甲方（指被告
        ）委託之設計費用，按下列分二次給付。第一期：工程
        設計委託契約訂立時付設計費百分之五十。第二期：設
        計完成提交業主再付設計費百分之五十。．．．第六條
        工程由乙方負責承包施工，工程契約於設計圖確認後訂
        立。」（見本院卷第8頁），可知兩造設計費用分2期給
        付即於簽訂系爭設計合約書給付90,000元，再於設計圖
        確認後始訂立工程契約時給付90,000元。
    (2)、查，系爭設計合約書係於88年12月2日簽訂，而系爭工
        程契約則於89年1月17日簽訂，且系爭設計圖上亦有被
        告親自簽名乙節（見本院卷第365頁之法務部調查局92
        年7月7日調科貳字第09200214900號鑑定通知書），可
        見系爭設計圖已經被告確認，且兩造業已訂立系爭工程
        合約，故依系爭設計合約書第2條約定，被告即應依約
        給付原告設計費180,000元。
    (3)、被告抗辯：系爭設計圖必需經伊親筆確認後，始有依約
        給付義務。惟伊僅在第一張設計圖內簽名，故伊自無給
        付設計費義務云云。然查，觀諸系爭設計合約書內並無
        約定設計圖需經被告簽名確認後，被告始有給付設計費
        之義務，且依據設計合約書第2條亦僅約定「．．．第
        二期：設計完成提交業主再付設計費百分之五十。」、
        第6條則約定：「．．．工程契約於設計圖確認後訂立
        。」以觀（見本院卷第8頁），被告既先於89年1月17
        日與原告簽訂工程合約，再於89年3月7日在系爭設計圖
        上簽名確定，足證原告業已將系爭設計圖提交於被告確
        認無誤，依約被告即應有給付該設計費之義務已明。故
        被告抗辯：系爭設計圖必需經伊親筆確認後，始有依約
        給付義務。惟伊僅在第一張設計圖內簽名，故伊自無給
        付設計費義務云云，顯無可採。
    (4)、準此，被告依約應給付原告設計費180,000元，扣除被
        告已給付之80,000元（見本院卷第147頁收據，第116頁
        原告自陳），則被告應再給付原告設計費100,000元。
  2.代購木料款735,107元部分：
    查，系爭工程並未包含木料款在內，且被告委由原告代購木
    料施作於系爭工程乙節，為被告所不爭執（見本院卷第45頁
    ），而原告為被告支出代購木料款計735,10 7元乙事，業據
    原告提出對帳單為證（見本院卷第21至27頁），並經證人（
    即施作系爭工程木工負責人）許金生、許為征到庭證述該木
    材全部施作於系爭房屋工程屬實（見本院卷第16 5至169頁
    、第202至204頁），故被告自應給付該代購木料款予原告甚
    明。
  3.追加工程款2,968,204元部分：
    原告主張：被告因追加工程，故應再給付伊追加工程款2,96
    8,204元云云，固據提出追加單為證（見本院卷第28至30頁
    ），但為被告所否認。查，依據系爭工程契約第8條約定：
    「工程追加：於中途追加時由乙方（指原告）提出追加單經
    甲方（指被告）認可簽字後，甲方應照下列期別付款．．．
    」以觀（見本院卷第11頁），可知系爭工程若有追加時，原
    告必需先提出追加單，且需經被告簽名確認後，原告始得依
    據追加單所列之追加工程施作。惟觀諸原告所提出追加單（
    見本院卷第28至30頁），其中關於「業主確認欄」均為空白
    （即未有被告簽名確認字樣），被告亦否認有追加單所列追
    加工程部分，且原告亦未舉證該追加單所列追加工程係經被
    告同意乙事（民事訴訟法第277條前段規定參照），則原告
    主張被告有追加工程乙節，即無可採。是原告主張被告應給
    付追加工程款2,968,204元，自無足取。
  4.綜上，原告請求被告給付設計費100,000元、代購木料款
    735,107元，計835,107元，於法有據，應予准許。至原告逾
    此所為請求，即非有據，應予駁回。
(二)、被告請求減少報酬是否有據？
  1.按「承攬人不於前條第一項所定期限內修補瑕疵，或依前條
    第3項之規定拒絕修補或其瑕疵不能修補者，定作人得解除
    契約或請求減少報酬。」民法第494條前段定有明文。
  2.查，系爭工程施作有多項瑕疵，並經被告多次催告原告修補
    乙節，業據被告提出工程瑕疵明細表、90年4月24日浩中字
    第900038號及同年7月3日浩中字第900058號函、回執等件為
    證（見本院卷第143至145頁、第57至65頁），而原告迄今仍
    未修補，亦為其所不爭執（見本院卷第196至198頁），準此
    被告依據民法第494條前段規定，請求本院減少系爭工程報
    酬，自屬有據。
  3.次查，系爭工程瑕疵未修補部分，若經被告自行僱工修補約
    需支出1,432,970元乙情，有卷附工程估價單可參（見本院
    卷第129至130頁），而系爭工程自原告主張完工日即90年1
    月12日至今約4年有餘，且原告亦捨棄送鑑定（見本院卷第
    411頁反面），故本院審酌上情後，認被告請求減少報酬以
    1,432,970元為允當（類推適用民事訴訟法第222條第2項規
    定）。
(三)、被告抵銷抗辯是否成立？
  1.按二人互負債務，而其給付種類相同，並均屆清償期者，各
    得以其債務，與他方之債務，互為抵銷，民法第334條第1項
    前段定有明文。又，債務人遲延者，債權人得請求其賠償因
    遲延而生之損害，同法第231條第1項亦有明文。
  2.經查：
    (1)、系爭工程兩造約定由被告自行僱工施作拆除及泥作部分
        後，再通知原告進場施作，並應於75個工作天完工等情
        ，為原告所不爭執（見本院卷第5頁），而被告於89年4
        月28日完成系爭房屋拆除工作後，即通知原告進場施作
        乙節，有卷附90年4月24日浩中字第900038號律師函足
        憑（見本院卷第58頁），且經證人（即負責施作拆除工
        程靖晟營造工程有限公司業務部經理）柳思強到庭證述
        明確（見本院卷第109至111頁），而原告自陳至89年6
        月5日始進場施作（見本院卷第5頁），並至90年1月12
        日完工，顯已遲延給付至明。
    (2)、雖原告主張：係因被告為工程追加所致，並非伊遲延施
        工云云。然原告主張被告有追加工程部分，並未舉證以
        實其說，且亦未舉證系爭工程有可歸責於被告事由致其
        遲延完工乙事，況退步言之，原告自89年6月5日進場施
        作，依約應於75工作天（即89年8月18日）完工，但其
        卻遲至90年1月12日（此為原告所自陳，見本院卷第5頁
        ），益證，原告業已遲延完工。故原告主張係因被告為
        工程追加所致，並非伊遲延施工云云，自無足採。
    (3)、準此可知，原告自89年4月28日完工通知原告進場施作
        ，原告遲至同年6月5日始進場施作，依約應於75工作天
        即同年8月18日完工，卻遲至89年1月12日始完工，足見
        原告前、後共計遲延達6月又1日。本院參酌系爭房屋若
        原告依約完工，則被告出租可得月租金約80,000元（見
        本院卷第79頁之同一社區出租租金對照表及租約），現
        因原告遲延給付，致被告受有相當租金損害計480,000
        元。是被告於此範圍內為抵銷抗辯，於法有據，應予准
        許。至其逾此所為抵銷，即非有據，應予駁回。
(四)、依上說明，系爭工程原承攬報酬為4,000,000元，加計被告
    應給付原告之木料代購款735,107元、設計費100,000元，共
    計為4,835,107元，扣除被告已給付之承攬報酬3,167,548元
    、減少報酬1,432,970元、損害賠償480,000元為抵銷後，被
    告即無庸再行給付原告系爭工程款（計算式：[4,000,000＋
    735,107＋100,000]－[3,167,548＋1,432,970＋480,000]＝
    -245411）。
五、從而，原告依據系爭設計合約書及承攬契約之法律關係，訴
    請被告應給付工程款4,715,763元及加計法定遲延利息，為
    無理由，應予駁回。又原告之訴既經駁回，則其假執行之聲
    請即失所附麗，應併予駁回。
六、本件事證已臻明確，兩造其餘攻擊或防禦方法，經本院審酌
    後，認均與本件之結論無涉，茲不再一一論述，併予敘明。
七、據上論結，本件原告之訴為無理由，爰依民事訴訟法第78條
    ，判決如主文。
中　　華　　民　　國　　94　　年　　8 　　月　　22　　日
                  民事第一庭    法　官　楊絮雲
以上正本係照原本作成
如對本判決上訴，須於判決送達後20日內向本院提出上訴狀
中　　華　　民　　國　　94　　年　　8 　　月　　22　　日
                    　　　　　　書記官　高秋芬
